【裁判字號】    96,訴,3524
【裁判日期】    970410
【裁判案由】    優惠存款
【裁判全文】
臺北高等行政法院判決
                                      96年度訴字第3524號
                              .
原      告  甲○○
被      告  臺北市政府教育局
代  表  人  吳清基（局長）住同上
訴訟代理人  乙○○
上列當事人間因優惠存款事件，原告不服臺北市政府中華民國96
年9 月21日府訴字第09670275200 號訴願決定，提起行政訴訟。
本院判決如下：
    主  文
原告之訴駁回。
訴訟費用由原告負擔。
    事  實
一、事實概要：緣原告原為臺北市中正區東門國民小學（下稱東
    門國小）教師，前經被告以民國（下同）94年6 月17日北市
    教人字第09432895000 號函核定於94年8 月1 日退休，支領
    月退休金，並附發教退月字第19630 號學校教職員月退休金
    證書，載明公保養老給付優惠存款金額為新臺幣（下同）1,
    643,940 元。原告乃於94年8 月1 日與臺灣銀行股份有限公
    司（下稱臺灣銀行）信義分公司訂立1,643,900 元優惠儲蓄
    存款契約，契約期間2 年。嗣被告依95年2 月16日修正生效
    之學校退休教職員公保養老給付金額優惠存款要點（下稱公
    保給付優存要點）第3 點之1 規定，以96年7 月24日北市教
    人字第09633725200 號函重新核定，原告得辦理公保養老給
    付優惠存款之最高金額為845,467 元，自契約期滿日即96年
    8 月1 日起計存。原告不服，提起訴願，遭決定駁回，遂提
    起本件行政訴訟。
二、兩造聲明：
  (一)原告聲明：1.訴願決定、原處分均撤銷。
              2.訴訟費用由被告負擔。
  (二)被告聲明：1.駁回原告之訴。
              2.訴訟費用由原告負擔。
三、兩造之爭點：
  (一)原告主張之理由：
    1.反駁訴願會理由
      (1)公保養老保險是自己繳費的保險，保險給付是契約義務
        ，不是福利，訴願會竟將其認為「任何行政法規皆不能
        預期其永久實施」。又繳相同保險費，卻不同的保險給
        付，只侵害中小學老師不敢動大學教師，只針對按月領
        退休金的中小學教師處分，其他百分之90參加公保養老
        保險的人都不處分。那些全額退休的人仍有18% 優惠存
        款合理嗎？這些都是公保給付優存要點實施後的不合理
        事實，但訴願決定卻認為「教育人員退休所得合理化」
        。
      (2)就養老保險最後給付有多項選擇而言，其中按月領取是
        其中一項，原告和被告已多年按此約定執行，按月領取
        的保險契約進行中，除雙方同意外，甲乙雙方是不得片
        面逕行更改或中止，但被告卻片面強行更改，並通知臺
        灣銀行拒絕發放原來的保險給付，明顯違反保險契約，
        也侵害原告的權益。
    2.系爭處分違反公教人員保險法第1 條：「為安定公教人員
      生活，辦理公教人員保險，特制定本法」，系爭處分的執
      行就侵害了本法「安定公教人員生活」的精神主旨。
    3.系爭處分違反公教人員保險法第5 條，被告無權執行系爭
      處分，按公教人員保險法第5 條：「本保險業務由中央信
      託局辦理，並負承保盈虧責任」。盈虧責任已有明文規定
      ，被告系爭處分干涉本保險業務的法源依據何在。
    4.按公保養老保險是自費並設有安全機制，並不影響國家財
      政與社會公義。公教人員保險法施行細則第4 條：「本保
      險之保險費率，由承保機關聘請精算師或精算機構至少每
      3 年辦理精算1 次，每次精算50年。」，這種經過承保機
      關精算，費用自付隨時調整的養老保險，為何會影響國家
      財政。
    5.系爭處分違反行政程序法第10條：
      系爭處分並未有任何法律授權，按行政程序法第10條規定
      ，裁量權的行使須遵守法律優位原則，在法律授權範圍內
      為之，不得違背誠信原則、平等原則、比例原則、信賴保
      護原則、不得溯及既往原則，否則就是違法、濫權。系爭
      處分未有任何法律授權，明顯違反行政程序法第10條。
    6.系爭處分違反行政程序法第146 條及第147 條規定：
      即便國家以公益目的為由，認有調整契約內容必要時，參
      酌行政程序法第146 條及第147 條規定，亦應補償相對人
      損失，始得為之。然則，本案欠缺此項補償措施以為救濟
      ，至為顯然。又行政程序法第146 條規定，立意在「信賴
      保護」，縱使政府修訂退休機制，亦不得溯及既往損害人
      民權益。
    7.系爭處分違反憲法及大法官會議解釋：
      憲法第15條：「人民之生存權、工作權及財產權，應予保
      障。」，司法院釋字第187 號解釋：「公務人員依法辦理
      退休請領退休金，乃行使法律基於憲法規定所賦予之權利
      ，應受保障」。司法院釋字第312 號解釋：「公務人員之
      公法上財產請求權，遭受損害時，得依訴願及行政訴訟程
      序請求權利。公務人員退休，依據法令規定請領福利互助
      會，乃為公法上財產請求權之行使，如有爭執，自應依此
      意旨辦理」，而本件每月領取「優存利息所得」為保險養
      老金給付選項之一，選擇後也不得變更，選擇每月優存為
      退休法令授予教師退休之權益，學理稱之為「既得權」，
      若任意變更，有違「誠信原則」及「信賴保護原則」；惟
      被告片面變更退休金優存利息，而屬原告之不利益，自有
      違反憲法第15條保障人民財產權之規定。
    8.系爭處分只針對少數10分之1 的中小學教師，違反比例原
      則：
      若系爭處分是正當的正確的，為何不對百分之90的軍公教
      官實施相同系爭處分，只敢對領低薪的中小學教師侵害，
      完全違反比例原則，已無公平正義可言。
    9.行政官員公然說謊，教師的退休養老金不可能多於現職人
      員的薪俸：
      退休後，沒了2 個月的考核獎金，沒了一個半月的年終獎
      金，沒了每個月的職務加給，沒了專業加給，各式各樣的
      福利津貼統統沒了或縮水了，一年總共少了幾十萬元，基
      層退休教師的退休養老金，實際總所得替代率只有70% 甚
      至更少，實質所得大量減少。
    10.系爭處分傷害的是奉公守法的中小學教師，違反公平正義
      原則：
      退休養老保險都是政府立法決定，這些中小學退休教師大
      多屬於年老體衰及經濟弱勢之族群，早年僅領取微薄薪水
      過活，退休後依賴退休金和優存利息維生，是憲法第15條
      應予保障的。
    11.公保給付優存要點的實行將嚴重破壞國家公信力：
      當行政官員沒有任何法律授權便自訂規則侵害人民權益，
      當政府對人民背信破壞信賴保護原則時，人民生命財產隨
      時都會被「溯及既往」剝奪。
    12.公保給付優存要點嚴重破壞教學專業製造校園階級鬥爭：
      基層老師與校長、主任、碩士、博士繳養老保險費一樣多
      ，為何退休後的公保養老給付，卻有差別待遇？系爭要點
      嚴重傷害那些專心教學的好老師，鼓勵中小學老師不必專
      心教學棄學生不顧，所有心思放在升遷，因為中小學校長
      是不用教學的，在上班時間也可進修碩、博士。為了升遷
      階級鬥爭在所難免，教育部的系爭要點已嚴重破壞教學專
      業，其後遺症也將由學生和家長承擔。
    13.綜上所述，系爭處分和公保給付優存要點違反十多項憲法
      法律原理原則，系爭處分顯然違法，若允許被告實施系爭
      處分，帶頭示範可以用任何藉口理由片面毀約，剋扣公保
      養老保險給付。將來臺灣的保險公司依據此種判例，群起
      效尤，侵害臺灣社會的法理原則、保險制度與經濟秩序，
      一定會被嚴重破壞，臺灣人民也將遭受嚴重的傷害。為此
      請求鈞院撤銷系爭處分，請求判決如聲明所示。
  (二)被告主張之理由：
    1.被告所轄學校教育人員退休金得辦理優惠存款（含公保養
      老給付），係依據教育部所訂公保給付優存要點。該要點
      教育部於95年1 月27日以台人（三）字第0950010490B 令
      修正增訂發布，配合行政院推動退休人員所得合理化方案
      ，調整得辦理公保養老給付優惠存款最高金額。
    2.查本案北市教人字第09633725200 號函，係依中央頒訂之
      行政規則核算公保養老給付得辦理優惠存款之最高金額並
      通知原告，係本於職權、依法執行，並無變更內容，另為
      核算之裁量空間。
    理  由
一、按學校退休教職員一次退休金優惠存款辦法第3 條規定：「
    退休金之儲存，除期滿得續存外，其期限定為1 年及2 年兩
    種，利息按行政院核定比照受理存款機關1 年期定期存款牌
    告利率加百分之50優惠利率計算，但最低不得低於年息百分
    之18。」；第10條規定：「本辦法所稱受理存款機關為臺灣
    銀行及其各地方分支機關；所稱審定退休機關為教育部、直
    轄市政府教育局、縣（市）政府。」再按保給付優存要點第
    1 點規定：「公立學校退休教職員公保養老給付金額辦理優
    惠存款，依本要點行之。」；第3 點規定：「依本要點辦理
    優惠存款之公務人員保險年資及養老給付辦理優惠存款最高
    月數標準，依附表規定辦理。」；第3 點之1 規定：「支領
    月退休金人員之每月退休所得，不得超過依最後在職同薪級
    人員現職待遇計算之退休所得上限百分比；退休所得上限百
    分比計算如下：（一）核定退休年資25年以下者，以百分之
    85為上限；核定退休年資超過25年者，每增1 年，上限增加
    百分之1 ，最高增至百分之95。滿6 個月以上未滿1 年之畸
    零年資，以1 年計。但教師或校長服務滿35年，並有擔任教
    職30年之資歷，且辦理退休時往前逆算連續任教師或校長5
    年以上，成績優異者，自第36年起，每年增加百分之0.5 ，
    以增至百分之97.5為限。．．．前項人員每月退休所得超過
    退休所得上限百分比者，在依學校教職員退休條例所支領退
    休給與不作變動之前提下，減少其養老給付得辦理優惠存款
    之金額，使不超過退休所得上限百分比。依前項退休所得上
    限百分比規定計算之養老給付優惠存款金額高於依第2 點、
    第3 點規定所計算養老給付之金額者，應按後者較低金額辦
    理優惠存款。．．．第1 項所稱每月退休所得及最後在職同
    薪級人員現職待遇，其定義如下：（一）每月退休所得，指
    下列各目合計之金額：1.按退休生效時待遇標準計算之月退
    休金。2.公保養老給付每月優惠存款利息。3.按退休生效時
    本（年功）薪額及退休核定年資，依退休生效日當年度（如
    當年度尚未訂定，則依前一年度）軍公教人員年終工作獎金
    （慰問金）發給注意事項計算之全年年終慰問金12分之1 之
    金額。（二）最後在職同薪級人員現職待遇，指下列各目合
    計之金額：1.按核敘薪級及最後在職待遇標準及相關規定計
    算每月實際支領本（年功）薪額、學術研究費。2.中小學教
    師依擔任導師1 年折算點數1 點、組長1 年折算點數1.5 點
    、主任1 年折算點數2 點之標準，合計點數達20點以上者，
    主管職務加給以新臺幣2 千元計列；滿1 點以上未達20點者
    ，以新臺幣1 千元計列，但點數合計達20點以上，且曾任組
    長及主任職務點數合計達10點以上者，國中小以新臺幣3 千
    元計列，高中職以新臺幣4 千元計列；點數合計1 點以上未
    達20點，且曾任組長及主任職務點數合計達10點以上者，國
    中小以新臺幣1 千5 百元計列，高中職以新臺幣2 千元計列
    。．．．本點規定施行前已退休之教育人員，於本點規定施
    行後優惠存款期滿續存時，應依最後退休薪級及最後服務機
    關學校核實證明最後在職時具有前項第2 款之待遇項目，按
    本點規定施行時待遇標準及當年度（如當年度尚未訂定，則
    依前一年度）軍公教人員年終工作獎金（慰問金）發給注意
    事項計算每月退休所得及最後在職同薪級人員現職待遇。但
    已退休之教育人員認為以本點規定施行時待遇標準依前項第
    2 款第3 目計算主管職務加給較為有利，且可提出證明並經
    最後服務機關學校切實審核者，得以該較為有利標準計算之
    。前項人員每月退休所得超過依第1 項計算之退休所得上限
    百分比者，減少其養老給付得辦理優惠存款之金額，使不超
    過退休所得上限百分比；兼領月退休金者，並依第4 項規定
    計算之。但原儲存之金額較低者，以原儲存之金額為限。．
    ．．」；第5 點規定：「本要點未經規定事項，準用學校退
    休教職員一次退休金優惠存款辦法之規定辦理。」。附表「
    學校教職員退撫新制實施前公保年資及養老給付辦理優惠存
    款最高月數標準表」（節錄）
    ┌─────┬────┬────┬────┬───┐
    │施行前公保│ 17     │18      │19      │20    │
    │年資      │        │        │        │      │
    ├─────┼────┼────┼────┼───┤
    │優惠存款最│ 33     │34      │35      │36    │
    │高月數    │        │        │        │      │
    └─────┴────┴────┴────┴───┘
二、本件事實概要已如前述，有相關卷證可稽，堪予認定。原告
    不服，循序提起行政訴訟，主張：兩造間關於公保養老給付
    之優惠存款，乃係基於契約關係而生之權義，被告未經協議
    ，片面變更優存金額之上限，違反契約及公教人員保險法；
    且系爭處分之作成並無法律授權，並溯及既往適用於早已退
    休之原告，有違信賴保護原則，且侵及原告之既得權，乃屬
    違憲云云。
三、經查，原告原領取並存入臺灣銀行信義分公司之公保養老給
    付總額1,643,900 元，高於依修正公保優存要點第3 點之1
    之規定所得續存優惠存款之最高金額845,467 元。被告遂依
    95年2 月16日修正生效之公保給付優存要點第3 點之1 規定
    ，以96年7 月24日北市教人字第09633725200 號函通知原告
    略以：「主旨：臺端．．．原領公保養老給付於臺灣銀行股
    份有限公司信義分公司辦理之優惠存款於期滿得辦理續存之
    金額，經依規定核算如說明二，並由該分公司逕按核算之金
    額，自期滿日計存．．．說明：．．．三、依上開公保優存
    要點第3 點之1 規定計算，臺端得辦理優惠存款之金額為84
    5,467 元；又依臺銀檢送之資料清冊，臺端目前辦理優惠存
    款之公保養老給付金額總額為1,643,900 元，高於得續存之
    最高金額。是以，臺端於優惠存款期滿續存時，應按該最高
    金額845,467 元辦理。．．．」。依此核定通知，原告及辦
    理原告優惠存款之臺灣銀行均受其拘束，僅得依此公函所核
    定845,467 元辦理優惠存款給予利息。是此公函顯係行政機
    關就公法具體事件所為之決定，對外直接發生法律效果之單
    方行政行為，自屬行政處分。原告受領之公保養老給付得辦
    理優惠存款乃係基於被告之核定（不論係原告退休時所為之
    原核定，或本件系爭核定處分），並非原告與被告間有何保
    險契約關係，故原告主張其退休受領之公保養老給付得辦理
    優惠存款乃契約內容之一部分，除雙方同意，否則被告不得
    片面修改云云，尚屬乏據。
四、按退休公務人員退休金優惠存款制度之建立，係立法院法制
    委員會於48年7 月15日審議公務人員退休法修正草案時，基
    於早期公務人員每月待遇所得微薄，且其支領之一次退休金
    係以其最後在職之月俸額及本人實物代金為基數之內涵，造
    成退休實質所得偏低，為照顧退休人員生活，乃決議由銓敘
    部邀請有關機關研商。銓敘部爰與財政部於49年11月2 日會
    銜訂定發布「退休公務人員退休金優惠存款辦法」（按：現
    已修正為「退休公務人員一次退休金優惠存款辦法」）；而
    退休公教人員公保養老給付優惠存款制度，亦係基於上述因
    素及軍保退伍給付已得辦理優惠存款之考量，由銓敘部於63
    年12月17日訂定「退休公務人員公保養老給付金額優惠存款
    要點」，另行政院64年2 月3 日以台64財字第989 號令訂定
    發布本件公保優存要點6 點後開辦。按「何種事項應以法律
    直接規範或委由命令予以規定，與所謂規範密度有關，應視
    規範對象、內容或法益本身及其所受限制之輕重而容許合理
    之差異：諸如剝奪人民生命或限制人民身體自由者，必須遵
    守罪刑法定主義，以制定法律之方式為之；涉及人民其他自
    由權利之限制者，亦應由法律加以規定，如以法律授權主管
    機關發布命令為補充規定時，其授權應符合具體明確之原則
    ；若僅屬與執行法律之細節性、技術性次要事項，則得由主
    管機關發布命令為必要之規範，雖因而對人民產生不便或輕
    微影響，尚非憲法所不許。又關於給付行政措施，其受法律
    規範之密度，自較限制人民權益者寬鬆，倘涉及公共利益之
    重大事項者，應有法律或法律授權之命令為依據之必要，乃
    屬當然。」司法院釋字第443 號解釋理由可資參照；依上揭
    釋字第443 號解釋理由之層級化法律保留原則體系，就關於
    給付行政措施，應屬低密度法律保留，是以給付行政措施應
    對何一群體、何種事項為給付，給付之種類，項目為何，應
    由行政機關基於其行政之積極性、公益性，酌量當時之社會
    經濟狀況，財政收支情形，除非涉及公共利益之重大事項，
    應有法律或法律授權之命令為依據之必要外，自應有行政機
    關整體性考量之自由形成空間；優惠存款制度之形成及沿革
    已如前述，實乃一項政策性之補助措施，於審酌政府財力負
    擔及各類公務人員待遇類型等因素，考量整體公益衡平原則
    ，並兼顧退休公務人員之實質權益保障，在政府補助性支出
    之資源有限情況下，主管機關自得本其權責就適用之對象與
    範圍，為必要及限定性之分配，以期有限之資源發揮最大之
    效益。教育部早期為照顧現職所得及退休所得偏低之教育人
    員，在會商財政部等有關機關同意後，訂定發布公保優存要
    點，此係屬給付行政措施，且僅適用於特定族群，依上說明
    ，其受法律規範之密度，應較限制人民權益者寬鬆，故無以
    法律或法律授權之命令為依據之必要。惟經十餘年後，被告
    教育部考慮社會經濟狀況、財政收支情形與整體公益衡平原
    則，審酌得適用之對象、範圍及辦理優惠存款之額度，依權
    限修正該要點，以符合正當性與公平性，自無違反法律保留
    原則。則其於公保給付優存要點第3 點之1 規定所作成之系
    爭處分，亦無違反法律保留之疑義。原告指系爭處分違反法
    律保留原則，尚無可採。又系爭處分係認定公保養老給付「
    得辦理優惠存款」之上限數額，與公教人員保險給付事項無
    關，自無涉於公教人員保險法，故原告主張系爭處分違反公
    教人員保險法，亦屬誤會。
五、按教育人員以其所具85年2 月1 日以前公保年資核發之養老
    給付依公保優存要點辦理優惠存款者，在該要點修正後，無
    論是已辦理退休教育人員或將來辦理退休教育人員，因仍須
    依該要點之相關規定辦理優惠存款（首次辦理或換約續存）
    ，均應受相同之規範。本退休所得合理化之興革措施，係基
    於現時之社會經濟狀況、財政收支情形及社會公平，調整政
    府日後之給付範圍，此一給付，並未影響已辦理退休人員既
    已取得之優惠存款孳息，換言之，新規定係直接適用於規定
    變更生效後繼續發生之事實。又對於已退休教育人員於方案
    實施前已領取之優惠存款利息，無庸繳回；且方案實施時，
    其原存單未到期者，仍得適用原規定，俟期滿換約時，始適
    用修正之規定，並未溯及於該要點變更生效日之前而為適用
    ，僅往後生效一體適用，自無悖於法律不溯及既往之原則，
    也不發生補償之事由。原告主張本件溯及既往侵及原告權益
    ，亦難成立。
六、再按「信賴保護原則攸關憲法上人民權利之保障，公權力行
    使涉及人民信賴利益而有保護之必要者，不限於授益行政處
    分之撤銷或廢止（行政程序法第119 條、第120 條及第126
    條參照），即行政法規之廢止或變更亦有其適用。行政法規
    公布施行後，制定或發布法規之機關依法定程序予以修改或
    廢止時，應兼顧規範對象信賴利益之保護。除法規預先定有
    施行期間或因情事變遷而停止適用，不生信賴保護問題外，
    其因公益之必要廢止法規或修改內容致人民客觀上具體表現
    其因信賴而生之實體法上利益受損害，應採取合理之補救措
    施，或訂定過渡期間之條款，俾減輕損害，方符憲法保障人
    民權利之意旨。至經廢止或變更之法規有重大明顯違反上位
    規範情形，或法規（如解釋性、裁量性之行政規則）係因主
    張權益受害者以不正當方法或提供不正確資料而發布者，其
    信賴即不值得保護；又純屬願望、期待而未有表現其已生信
    賴之事實者，則欠缺信賴要件，不在保護範圍。…」，司法
    院釋字第525 號解釋甚明。是以，行政法規之廢止或變更，
    亦有信賴保護原則之適用，亦即法規之廢止變更應兼顧規範
    對象信賴利益之保護。又信賴保護之構成要件須符合（1 ）
    、信賴基礎：即行政機關表現在外具有法效性之決策；（2
    ）、信賴表現：即人民基於上述之法效性決策宣示所形成之
    信賴，實際開始規劃其生活或財產之變動，並付諸實施，此
    等表現在外之實施行為乃屬「信賴表現」；（3 ）、信賴在
    客觀上值得保護等要件；原告主張長期以來信賴包含優惠存
    款在內之退撫制度，在公保優存要點第3 點之1 修正後，使
    原告客觀上具體表現其因信賴而生之實體法上利益受損害云
    云；惟按釋字第280 號解釋揭櫫「……優惠存款每月所生利
    息，如不能維持退休人員之基本生活（例如低於編制內委任
    一職等一級公務員月俸額），其優惠存款自不應一律停止」
    ，準此，在保障一定生活條件之前提下，優惠存款應可取消
    或減少金額。釋字第485 號解釋亦指明「鑒於國家資源有限
    ，有關社會政策之立法，必須考量國家之經濟及財政狀況..
    ..亦應力求與受益人之基本生活需求相當，不得超過達成目
    的所需必要限度…」，從而可知社會福利措施（即使是經「
    立法」之法律保留），也以「（維持）基本生活相當（所需
    ）為限」。又任何法規皆非永久不能改變，法規未來可能修
    改或廢止，受規範者並非毫無預見，而公保優存要點自施行
    以來歷經多次修正，原告與臺灣銀行間亦是每兩年或一年簽
    定優存契約，原告謂因上揭優惠存款要點之修正，致受有優
    惠存款利息差額之損失云云，尚難謂係屬基於法效性決策宣
    示所形成之信賴，而實際開始規劃其生活或財產之變動，並
    付諸實施之「信賴表現」行為，容僅係「純屬願望、期待」
    ，而未有表現其已生信賴之事實，核與信賴保護原則之適用
    要件未合。
七、綜上所述，本件被告因政府基於考量財政狀況、負擔能力，
    及社會環境之變遷與分配之公平，所修正之公保給付優存要
    點，其適用之結果，尚難認有何違憲、違法之處，被告以原
    處分減少原告得續存優惠存款之最高額度，並無違誤，訴願
    決定予維持，亦無不合，原告請求予以撤銷，為無理由，應
    予駁回。
八、本件事證已明，兩造其餘攻擊防禦方法均於本件判斷不生影
    響，爰不一一贅述，併此敘明。
據上論結，本件原告之訴為無理由，爰依行政訴訟法第98條第1
項前段，判決如主文。
中    華    民    國    97    年    4     月     10   日
                       臺北高等行政法院第四庭
                               審判長法  官  陳  國  成
                                     法  官  陳  秀  
                                     法  官  李  玉  卿
上為正本係照原本作成。
如不服本判決，應於送達後20日內，向本院提出上訴狀並表明上
訴理由，如於本判決宣示後送達前提起上訴者，應於判決送達後
20日內補提上訴理由書（須按他造人數附繕本）。
中    華    民    國    97    年    4     月     10   日
                                     書記官  楊  怡  芳


司法院資訊處製作；財團法人民間司法改革基金會備份。
